【裁判字號】    99,事聲,75
【裁判日期】    991130
【裁判案由】    聲明異議（消債）
【裁判全文】
臺灣屏東地方法院民事裁定              99年度事聲字第75號
異  議  人  遠東國際銀行股份有限公司
法定代理人  洪信德
異  議  人  安泰商業銀行股份有限公司
法定代理人  丁予康
相  對  人
即 債 務人  簡雪婷
上列當事人間消費者債務清理事件，聲請人對於本院司法事務官
於民國99年9 月17日所為本院98年度司執消債更字第85號裁定聲
明異議，本院裁定如下：
    主  文
異議駁回。
    理  由
一、按「債務人有薪資、執行業務所得或其他固定收入，法院認
    更生方案之條件公允者，得不經債權人會議可決，逕依債務
    人之聲請或依職權以裁定認可更生方案。」、「有下列情形
    之一者，法院不得為前項之認可：一、債務人於七年內曾依
    破產法或本條例規定受免責。二、有前條第一項各款情形之
    一。三、無擔保及無優先權債權受償總額，顯低於法院裁定
    開始更生程式時，依清算程式所得受償之總額。四、無擔保
    及無優先權債權受償總額，低於債務人聲請更生前二年間，
    可處分所得扣除自己及依法應受其扶養者所必要生活費用之
    數額。」，消費者債務清理條例第64條第1 、2 項定有明文
    。依上開規定，除有上開法條第2 項所列之情形及同條例第
    63條所規定之應不認可更生方案之情形外，法院自得斟酌債
    務人之收入及資力狀況，於兼顧保障債權人之公平受償及謀
    求消費者經濟生活之更生之利益衡量下，依照債務人所提出
    更生方案之還款成數，債務人是否有浪費之情事，及債務人
    實際生活上是否特殊困難時等情狀，以裁定認可債務人提出
    之更生方案。
二、本件異議意旨略以：
(一)、遠東國際銀行股份有限公司異議意旨略以：相對人之配偶因
    自殘造成多重器官衰竭必須在家休養，惟原審並未深入調查
    相對人配偶是否可回復？及復原所需之時間？若可回復，則
    可改採2 階段方式更生清償方案；原審裁定之還款成數僅佔
    全部無擔保及優先權之債權46.39 ％，還款成數顯屬不公；
    又異議人名下所有南山人壽保險股份有限公司之保單（下稱
    ：系爭保單），系爭保單屬人壽保險性質上兼有儲蓄之功能
    ，除相對人即債務人於保險期間身故外相對人必須於保險期
    間內按保險契約之約定，給付相當之金錢，此無異默認相對
    人一方面可得藉由更生減輕債務；另一方面可因繼續投保而
    達到累積財產目的之荒謬結論，且系爭保單有屬商業性保險
    並無強制納保之必要，故相對人應將系爭保單解除並將解約
    金納入更生方案。為此爰依法聲明異議等語。
(二)、安泰商業銀行股份有限公司異議意旨略以：相對人積欠債務
    共新臺幣（下同）1,147,007 元，相對人曾與台新銀行協商
    ，該銀行提供之180 期還款期限分攤之，每期僅6,373 元，
    就相對人而言無不可清償之情形，相對人並無不能清償之虞
    ，是其不備更生要件。又相對人之收入不明，究屬30,000元
    、35,000元抑或40,000元，如是30,000元以外之金額為收入
    之認定，則原裁定即生不公平之事由。
三、經查：
(一)、按消費者債務清理條例之目的，除保障債權人集團性滿足之
    最大化及公平化外，並為賦與債務人重建復甦其經濟生活之
    機會，故消費者債務清理程序制度之構築首需強調生活再建
    及破綻預防，提高債務人工作意願並改善其生活習慣，使能
    重新出發，從而保障其生存權，並促進其義務遂行能力，儘
    可能永續性回復信用。是若還款額度逾越所能負擔之極限過
    大，債務人勢必無以清償，終至喪失其還債之意願，則債權
    人則因實際受償的金額降低，反蒙受實際不利益。因而更生
    方案是否合理、可行，應視債務人財產狀況（含現有資力與
    將來收入來源）、清償能力及經濟信用等評估，及考量債權
    人之受償額度（如「清算保障原則」─消費者債務清理條例
    第64條第2 項第4 款參照），予以客觀判斷，始不違背前述
    說明，並維護人性尊嚴及維持最低基本生活。
(二)、就聲請人遠東國際銀行股份有限公司異議部分：原裁定以
    相對人因其配偶自殘致多重器官衰竭目前就醫治療中，其復
    原程度，目前尚難調查論定，並依據屏東基督教醫院開立之
    診斷證明書衡酌後，始具體認定相對人之配偶無法工作負擔
    家計，況工作能力之恢復因人而異，亦無具體證據足認相對
    人之配偶短期內即可康復進而工作，自不得以將來不確定之
    情事，予以計算其工作能力於更生方案中。是異議人上開所
    述原審就此部分未予以調查，指責原審不公允，容有誤會，
    難謂有理由。又相對人之更生方案應否准許，係以是否公
    允為斷，而所謂公允，應審酌債權人與債務人之利益衡平、
    債務人之償債能力與清償誠意以及社會公益等因素為綜合判
    斷，非以還款成數為絕對標準。原裁定詳盡調查相對人之收
    入、撫養人數、配偶尚有積欠債務且已呈多重器官衰竭、還
    款誠意及債權人可獲清償之成數之種種情事綜合考量後，始
    予以公平、合理認可更生方案，異議人僅清償成數過低云云
    ，逕認該更生方案不符公允，顯非可採。至於聲請人主張
    相對人所有系爭保單，應將其解約以清償債務，惟本件相對
    人係聲請更生，尚非進行清算程序，依法自無須將相對人現
    有財產逕以清償債務，是縱相對人現有商業保險亦無強制解
    約以償債之必要。從而聲請人以上開原因聲明異議，均非有
    理由，應予駁回。
(三)、就聲請人安泰商業銀行股份有限公司異議部分：台新銀行
    所提出180 期之還款期限，時間長達15年，對於相對人生活
    再建、工作影響甚大，原裁定就相對人之具體身體、經濟狀
    況、收入足認有不能清償之虞，應屬合法，異議人僅以相對
    人曾與最大債權銀行協商上開方案逕認其不備更生要件，並
    非可採。相對人經營「粥神廣東粥」每月收入並不固定，
    僅能以平均值作計算標準，原裁定以相對人所提出之「收入
    狀況說明書」作為認定每月淨利30,000元為收入標準，應為
    合理、可信，並無有不妥之處，是異議人所持理由，亦非可
    採。
四、綜上所述，本院相對人所提更生方案，認可每月1 期，共96
    期，以相對人薪資收入每月30,000元扣除必要生活費用後，
    剩餘7,000 元全數清償各債權人，且清償總金額達672,000
    元，清償比例達46.39 ％，足認相對人確有履行更生方案之
    誠意，是相對人之更生方案核屬公允、適當、可行，自應予
    以認可。此外，又查無同條例第63條或第64條第2 項所定不
    應認可之消極事由存在。從而，本院司法事務官逕依同條例
    第64條第1 項裁定予以認可相對人所提更生方案，經核並無
    不合，聲請人執前詞指摘原裁定為不當，求予廢棄，為無理
    由，應予駁回。
五、依消費者債務清理條例第15條，民事訴訟法第240 條之4第3
    項，裁定如主文。
中    華    民    國    99    年    11    月    30    日
                        民事庭  法  官  陳怡先
上為正本係照原本作成
如不服本裁定，應於裁定送達後10日內，以書狀向本院提出抗告
，並繳納抗告費新臺幣1千元。
                            書  記  官  鄭靜芳
中    華    民    國    99    年    12    月     6    日

司法院資訊處製作；財團法人民間司法改革基金會備份。
